臺灣高等法院民事裁定　　　　　 　 96年度抗字第708號
抗　告　人
即　相對人　　鉅達化學股份有限公司
法定代理人　　庚○○
抗　告　人
即　相對人　　己○○
　　　　　　　壬○○
　　　　　　　戊○○
　　　　　　　甲○○
　　　　　　　丁○○
共　　　同
代　理　人　　程守真律師
　　　　　　　葉建廷律師
　　　　　　　王韋傑律師
相　對　人
即　抗告人　　展茂光電股份有限公司
兼法定代理人　丑○○
共　　　同
代　理　人　　張振興律師
　　　　　　　許聰元律師
相　對　人　　辛○○
　　　　　　　瑞穎開發股份有限公司
上　一　人
法定代理人　　丙○○
相　對　人　　正宏開發股份有限公司
法定代理人　　癸○○
相　對　人　　芯旺企業股份有限公司
法定代理人　　子○○
相　對　人　　新源興開發有限公司
法定代理人　　乙○○
相　對　人　　祥霖開發股份有限公司
兼法定代理人　寅○○
上列當事人間聲請假處分事件，兩造各對於中華民國96年4 月9
日臺灣桃園地方法院96年度裁全字第2476號所為裁定，提起抗告
，本院裁定如下：
    主  文
兩造之抗告均駁回。
抗告訴訟費用由抗告人各自負擔。
抗告人展茂光電股份有限公司以新臺幣壹億元為抗告人鉅達化
學股份有限公司、己○○、壬○○、戊○○、甲○○、丁○○
供擔保後，得免為原裁定主文第一項之假處分或撤銷假處分。
    理  由
一、抗告人即相對人鉅達化學股份有限公司、己○○、壬○○、
    戊○○、甲○○、丁○○等6人（下簡稱：鉅達公司等6 人
    ）聲請意旨略以：
  (一)鉅達公司等6 人均為相對人即抗告人展茂光電股份有限公司
    （下簡稱：展茂公司）之股東，展茂公司為實收資本額達新
    臺幣（下同）115 億餘元之上櫃公司，另廠房之市價值數百
    億元。因展茂公司經營製造、銷售之彩色濾光月產業適逢景
    氣翻轉，營運資金出現缺口，公司在引進相對人即抗告人丑
    ○○為新投資人後，於民國（下同）96年1 月8 日召開之董
    事會，通過以：「(1)辦理私募現金增資發行普通股，(2)修正
    公司章程部分條文」為召集事由，訂於96年3 月27日召開股
    東臨時會（下稱：系爭股東臨時會）之決議。其後，展茂公
    司之董事、監察人相繼辭職（原任期為自95年6 月14日起至
    98年6 月13日止），僅剩2 名股東，該2 名股東竟於96年1
    月25日開會，討論決定增列系爭股東臨時會之召集事由，包
    括：補選董事、監察人暨解除董事競業禁止。另該2 名股東
    ，復於96年2 月8 日開會，討論變更系爭股東臨時會之開會
    時間、地點。
  (二)關於上述辦理私募現金增資發行普通股之事項，展茂公司分
    別於96年1 月9 日、同年2 月15日、3 月5 日及3 月6 日公
    告說明：為充實公司營運資金、改善財務比率、償還負債，
    擬辦理現金增資發行普通股之私募案，其中包括：私募總金
    額不超過30億元、本次私募普通股每股價格之訂定擬不低於
    參考價格七成發行，所謂「參考價格」，以定價日前1 、3
    或5 個營業日擇一計算普通股收盤價格之平均數為準，並暫
    訂參考價格為2.24元，私募現金增資發行普通股之權益，則
    依證券交易法相關規定辦理。
  (三)展茂公司於96年3 月27日系爭股東臨時會開會時，決議：
    1.討論及選舉事項：(1)辦理私募現金增資發行普通股案，除
      私募價格以參考價格之一成發行外，餘照案通過。(2)通過
      修正公司章程部分條文。(3)補選董事5 席，當選董事名單
      為：丑○○、辛○○、寅○○、瑞穎開發有限公司（下稱
      瑞穎公司）及正宏開發股份有限公司（下稱正宏公司）等
      5 人補選監察人3 席，當選監察人名單為：芯旺企業股份
      有限公司、新源興開發有限公司、祥霖開發股份有限公司
      （下分別稱芯旺公司、新源興公司、祥霖公司）等3 人。
    2.臨時動議：(1)通過董事長月薪為120 萬元，交際費及餐費
      每月不得逾80萬元。(2)通過獨立董事邰中和停止職權及執
      行長丁○○停止職務移送法辦，相關經理人及採購如有違
      法一併移送法辦；另加強保全保護公司資產。
  (四)因系爭股東臨時會之決議，有關補選董事、監察人係由無召
    集權人所召集之事項，其補選決議並不成立。另有關私募價
    格以參考價格一成發行之決議，不具合理性，亦違反法令（
    證券交易法第43條之6 第5 項規定私募有價證券之價格訂定
    應具合理性，且應在股東會召集事由中列舉並說明，不得以
    臨時動議提出），嚴重侵害股東權益。又以臨時動議停止獨
    立董事邰中和之職權，亦違反法令，應屬無效。另系爭股東
    臨時會決議之表決權及選舉權，均非由依法徵求之人行使，
    該表決權及選舉權之計算，顯有爭議，且徵求人因事後發現
    擬徵求支持之部分董事尚涉有偽造文書及背信罪嫌，已於系
    爭股東臨時會前為解除徵求之表示，竟仍行使該等委託票之
    出席、表決及選舉，於法不合。前開補選之董事5 人中，丑
    ○○、郭芳琦涉有精英電腦及華夏租賃財產侵占之偽造文書
    及背信罪嫌，未持有展茂公司之股權，卻當選為董事，坐領
    高薪。為免展茂公司上百億之資產化為烏有，實有為定暫時
    狀態假處分之急迫與必要。鉅達公司等6 人為展茂公司之小
    股東，為免新任董事（長）危害展茂公司全體股東權益，爰
    依法聲請本件定暫時狀態之假處分，並願以現金或等值之華
    僑商業銀行可轉讓定期存單，或中央、地方政府發行之公債
    供擔保，請准為假處分之裁定，並聲明（以下簡稱：聲請裁
    定事項1.至5.）：
    1.展茂公司不得以債務人丑○○、辛○○、寅○○、瑞穎公
      司及正宏公司等5 人進行或辦理展茂公司董事（含董事長
      ）之一部或全部之公司變更登記。
    2.展茂公司不得以芯旺公司、新源興公司、祥霖公司等3 人
      進行或辦理展茂公司之監察人一部或全部之公司變更登記
      。
    3.丑○○、辛○○、寅○○、瑞穎公司及正宏公司等5 人不
      得行使展茂公司董事及（或）董事長職權。芯旺公司、新
      源興公司、祥霖公司等3 人不得行使展茂公司監察人之職
      權。
    4.展茂公司不得進行或辦理獨立董事邵中和之停職或變更登
      記。
    5.展茂公司不得進行或辦理私募現金增資發行普通股之申請
      ，不得與任何人洽商、討論私募，且不得與任何人議訂或
      簽署私募之認股協議、意願書或其他任何具法律效力之文
      件。
二、原法院經審酌後，駁回鉅達公司等6 人關於聲請裁定事項1.
    至4.項之請求，就第5.項請求部分，就其中聲請展茂公司「
    不得與任何人洽商、討論私募（現金增資發行普通股）」一
    節，予以駁回外，裁定鉅達公司等6 人以1 億元現金或可轉
    讓定期存單，為展茂公司擔保後，展茂公司不得進行或辦理
    私募現金增資發行普通股之申請，且不得與任何人議訂或簽
    署私募之認股協議、意願書或其他任何具法律效力之文件。
三、鉅達公司等6 人抗告意旨略以：
  (一)展茂公司章程第5 條第1 項明定該公司資本總額為250 億元
    ，分為25億股，扣除展茂公司已發行之11億5,112 萬9,880
    股及公司章程第5 條第2 項規定保留供員工認購之1 億6,00
    0 萬股，展茂公司僅餘11億8,887 萬0,120 股，可供現金增
    資發行新股，且展茂公司所委任律師刊登聲明啟示之每股0.
    129 元發行價格，因係折價以接近票面1%發行，其發行11億
    8,887 萬0,120 股所能募集之股款僅為1 億5,336 萬4,245.
    48元。原裁定命抗告人提供1 億元之擔保金，顯然過高。展
    茂公司96年3 月27日臨時股東會決議以不低於參考價格之七
    成訂定私募價格，展茂公司卻以參考價格之一成訂定私募價
    格，嚴重損害股東權益（即僅以1 億5,336 萬4,245.48元即
    可取得47.55%之股權）。且行政院金融監督管理委員會所頒
    「公開發行公司辦理私募有價證券應注意事項」第4 點(一)2
    規定如私募價格與參考價格差異達20% 以上，應洽獨立專家
    表示意見，並公開差異合理性及專家意見。展茂公司本次私
    募訂價顯然違法，依法不得私募，不因原裁定之禁止而受任
    何影響。縱以原裁定所採以募集股款三十分之一計算擔保金
    ，亦逾511 萬2,141.5 元。原裁定所定擔保金額過高，應減
    至500 萬元以下。
  (二)原裁定既肯認展茂公司系爭股東臨時會就補選董事、監察人
    之過程，有諸多瑕疵，如展茂公司持該有瑕疵之系爭股東臨
    時會決議向主管機關為變更登記，則未經合法選出之董、監
    事對外所為法律行為，將對展茂公司發生效力，後果不堪設
    想。況此次補選出之董、監事，部分未持有展茂公司股權，
    部分僅持有少數股權，如容許展茂公司為變更登記，將造成
    展茂公司無以回復之損失。
  (三)抗告聲明：
    1.原裁定不利於鉅達公司等6 人之部分廢棄。
    2.原裁定所定1 億元擔保金，應減至500 萬元以下。
    3.展茂公司不得以債務人丑○○、辛○○、寅○○、瑞穎公
      司及正宏公司等5 人進行或辦理展茂公司董事（含董事長
      ）之一部或全部之公司變更登記。
    4.展茂公司不得以芯旺公司、新源興公司、祥霖公司等3 人
      進行或辦理展茂公司之監察人一部或全部之公司變更登記
      。
    5.丑○○、辛○○、寅○○、瑞穎公司及正宏公司等5 人不
      得行使展茂公司董事及（或）董事長職權。芯旺公司、新
      源興公司、祥霖公司等3 人不得行使展茂公司監察人之職
      權。
    6.展茂公司不得進行或辦理獨立董事邰中和之停職或變更登
      記。
    7.展茂公司不得進行或辦理私募現金增資發行普通股之申請
      ，不得與任何人洽商、討論私募，且不得與任何人議訂或
      簽署私募之認股協議、意願書或其他任何具法律效力之文
      件。
四、展茂公司、丑○○等抗告意旨略以：
  (一)展茂公司於95年間因前董事長丁○○等之經營團隊經營不善
    ，致公司發生重大虧損，財務陷入嚴重危機，現金流失嚴重
    ，可動用之資金不足，致96年2 月間到期之支票、貨款及銀
    行貸款本息，均無法支付。迄96年3 月間，因無法支付原料
    供應商貨款，致原料供應中斷，公司陷入停工狀態，公司可
    用資金流失殆盡，銀行貸款籌資之路已斷，唯有私募一途為
    救亡圖存之道。如禁止展茂公司辦理私募，公司將倒閉清算
    ，公司股票形同廢紙，所有股東權益將歸於零，員工立即面
    臨失業，影響深遠且重大。
  (二)鉅達公司等6 人均為展茂公司之股東，6 人持股合計不足百
    分之一，本件實為丁○○因違法事實遭公司股東臨時會決議
    函送法辦，心生不滿，挾怨報復，慫恿其他股東共同為本件
    聲請，企圖置公司於死地，置廣大股東權益於不顧。
  (三)本件私募案係於96年1 月8 日丁○○尚為公司董事長時，並
    為董事會主席所主持之董事會決議通過提案，再經由96年3
    月27日股東臨時會決議通過，於96年1 月8 日之董事會雖曾
    討論私募價格暫定為3 元，惟彼時展茂公司股票尚有每股6
    元之價格，且該案並附加有「惟實際發行價格擬提請股東會
    授權董事會依法令規定，發行當時之市場狀況及本公司營運
    情況訂定之」之附帶意見，並決議通過。嗣於96年3 月3 日
    展茂公司召開董事會，因考量公司股價之變動及私募得以成
    功，乃就私募價格改依不低於展茂公司股市收盤之參考價格
    之七成為依據，並提為股東臨時會之議案。因有股東於該次
    臨時會提議以「參考價格之一成為訂定私募價」，經在場數
    位股東附議及列席之會計師等人表示意見後，投票表決，贊
    成權數達出席權數之75.92%而表決通過，決議過程並無不法
    。依96年4 月6 日展茂公司股票停止交易日之收盤為1.29元
    計算，其一成之參考價格即為0.129 元。展茂公司自96年1
    月8 日董事會後，股價一路跌停，迄96年3 月27日股東臨時
    會召開，股價僅剩1 元餘，以當時公司停工狀態，財務已陷
    入支付不能之情形，如非以合理及較低之價格私募，顯無法
    募集成功。該私募價格雖低，惟私募成功後，公司可存續，
    如私募不成功，則公司倒閉，股東權益將歸於零。故私募價
    格之訂定，悉以全體股東之權益為最大考量。
  (四)展茂公司原欲私募之金額為30億元，原裁定核准之擔保金額
    僅1 億元，顯然供擔保金額與展茂公司所可能受到重大無可
    彌補之損害不相當，應提高供擔保之金額為30億元，始為適
    當。
  (五)抗告聲明：
    1.原裁定主文第1 項所為不利於展茂公司、丑○○之部分廢
      棄。
    2.上開廢棄部分，鉅達公司等6 人在第一審之聲請駁回。
五、按債權人就金錢請求以外之請求，因請求標的之現狀變更，
    有日後不能強制執行或甚難執行之虞，欲保全強制執行者，
    得聲請假處分；於爭執之法律關係，為防止發生重大之損害
    或避免急迫之危險或有其他相類之情形而有必要時，得聲請
    為定暫時狀態之處分，民事訴訟法第532 條及第538 條第1
    項，分別定有明文。而所謂法律關係，係指金錢以外，凡適
    於為民事訴訟之標的，有繼續性者，皆屬之；所謂有定暫時
    狀態之必要云者，則如避重大之損失或防急迫之強暴等類是
    。是於爭執之法律關係而有前述之情形者，即得依假處分程
    序請求為暫時之保護，債權人得於本案判決確定前暫時實現
    其權利，此與一般假處分之目的在保全將來執行，債權人於
    取得假處分裁定後，在本案執行前並不能受有若何現實利益
    者，尚有不同。又定暫時狀態之假處分，並非以保全將來之
    強制執行為目的，故凡債權人對有繼續性之法律關係爭執，
    釋明有為此種假處分之利益者，即得聲請之，其本案請求無
    論為給付之訴、確認之訴或形成之訴，均有其適用（最高法
    院87年度臺抗字第464 號裁定意旨參照）。
六、經查，鉅達公司等6 人以系爭股東臨時會有關補選董事、監
    察人之決議，有不成立之事由，且關於展茂公司私募現金增
    資發行普通股案不具合理性，為避免嚴重侵害股東權益，有
    定暫時狀態之必要云云，已據提出展茂公司基本資料、登記
    資料、系爭股東臨時會開會通知、展茂公司公告之重大訊息
    、展茂公司之財務報告、損益表、財務季報表等為證。茲就
    鉅達公司等6 人聲請裁定事項是否有理由，及兩造對原裁定
    核准與駁回事項之抗辯事由，詳述如下：
  (一)關於鉅達公司等6 人聲請裁定事項1.、2.、4.部分：
    按董事就法人一切事務，對外代表法人。董事有數人者，除
    章程另有規定外，各董事均得代表法人；法人登記後，有應
    登記之事項而不登記，或已登記之事項有變更而不為變更之
    登記者，不得以其事項對抗第三人，為民法第27條第2 項、
    第31條所明定。查公司於董事、監察人或獨立董事等人事發
    生異動後，應依法令規定於一定期間內向主管機關申請變更
    登記，該項規定之目的，除為保護第三人外，亦為保障交易
    之安全。公司董、監事改選後之變更登記，乃公司依法令應
    為之行為，縱公司董、監事之選任過程有無效或違法之情形
    ，惟於未經法院判決撤銷股東會決議前，新選任之董事及有
    代表權之人，仍有代表法人之效力，此項權源乃法律規定及
    制度設計使然；況公司之董、監事於選任後，依現行規定，
    縱未向主管機關辦理變更登記，本仍得依相關法令行使其職
    權。鉅達公司等6 人聲請禁止展茂公司辦理董、監事之變更
    登記，顯無法達成所謂「防止發生重大之損害或避免急迫之
    危險或其他相類情形」之目的。原法院駁回鉅達公司等6 人
    上開各該項之聲請，於法並無不合。此部分抗告為無理由，
    應予駁回。
  (二)關於鉅達公司等6 人聲請裁定事項3.部分：
    展茂公司新任董事丑○○、辛○○、寅○○、瑞穎公司及正
    宏公司等5 人及新任監察人芯旺公司、新源興公司、祥霖公
    司等3 人，係在展茂公司96年3 月27日之股東臨時會選舉產
    生，渠等當選係經過一定投票權數，此有股東臨時會會議紀
    錄附卷可稽，渠等既經股東臨時會之決議表決通過，自屬已
    獲相當程度之多數股東支持。又展茂公司原任之獨立董事邰
    中和既遭系爭股東臨時會決議停職，於未經法院確認該決議
    無效、不成立或撤銷前，展茂公司之新任董事及監察人，仍
    具有代表展茂公司之法律效力，若法院限制展茂公司新任董
    事丑○○等5 人及新任監察人芯旺公司等3 人不得行使公司
    之董事及監察人之職權，展茂公司之運作將因新補選之董、
    監事均遭禁止行使職權而影響公司股價及廣大全體股東、投
    資人之權益。權衡展茂公司因本件假處分未獲允准私募現金
    增資所可能遭受之損害，及法院裁定准許鉅達公司等6 人此
    項聲請將可能造成展茂公司之損失，後者所造成展茂公司之
    可能損失，難以評估，且展茂公司之股東及廣大投資人將因
    公司無負責人致營運受損，該損失勢無法由法院核准之擔保
    金予以填補。法院於判決展茂公司新任董事及監察人當選無
    效或不成立之前，顯不宜限制渠等執行職務之權限。原法院
    駁回鉅達公司等6人此部分之聲請，亦無不合。抗告意旨所
    指摘，為無足取。
  (三)關於鉅達公司等6 人聲請裁定事項5.部分：
    1.按公司資金發生缺口，營運發生困難，解決之方式除辦理
      私募現金增資外，尚可辦理公開募集資金增資、發行公司
      債、有擔保或無擔保抵押、股票質借、與債權人商議延展
      清償期限，甚至透過公司合併，乃至公司重整之等方式解
      決，辦理私募現金增資發行普通股並非解決公司困境之唯
      一方法。系爭股東臨時會決議通過「辦理私募現金增資發
      行普通股案，除私募價格以參考價格之一成發行外，餘照
      案通過」部分，與債務人展茂公司於歷次公告之重大訊息
      中所揭示「私募價格暫訂為新臺幣3 元（96年1 月9 日公
      告）」、「私募普通股每股價格之訂定，擬不低於參考價
      格之七成‥．，設算之暫訂私募價格為2.24元（96年3 月
      6 日公告）」等內容，確有不符。展茂公司固以因股價向
      下修正，資金募集不易使然為辯，然此項變更發行價格之
      原因，除未於股東臨時會會議紀錄載明，所述是否為真，
      已非無疑；況如公司之結構、財務健全，轉機有望，自將
      吸引睿智之投資人參予投資，使公司於不過度膨脹股本之
      情形下，募集更多資金，改善營運狀態，是募集資金價格
      之減少，確將影響既有股東之權益。又因鉅達公司等6 人
      爭執系爭股東臨時會之上開決議有違法、不成立等事由，
      而依渠等所提出公司公告之重大訊息內容，並敘明「本次
      私募總金額不超過新臺幣30億元」，倘展茂公司依上開決
      議辦理私募現金增資發行普通股之申請，將影響公司之資
      產，損及股東權益。從而鉅達公司等6 人聲請「禁止展茂
      公司進行或辦理私募現金增資發行普通股之申請，且不得
      與任何人議訂或簽署私募之認股協議、意願書或其他任何
      具法律效力之文件」，符合「為防止發生重大之損害或避
      免急迫之危險或有其他相類之情形而有必要」之要件，應
      予准許。至於鉅達公司等6 人復聲請：展茂公司「不得與
      任何人洽商、討論私募（現金增資發行普通股）」部分，
      因該限制僅達商議之階段，縱商議成功，猶須透過公司與
      他人達成簽署私募之認股協議、意願書或其他任何具法律
      效力之文件等方式，再經董事會認可，該禁止議訂或簽署
      之階段，符合一般合理之狀態，如將禁止行為提前至洽商
      、討論階段，不啻剝奪公司一切可能發生轉機之機會，自
      不應予准許。
    2.展茂公司新修訂之公司章程第5 條第1 項明定該公司資本
      總額為250 億元，分為25億股，如扣除展茂公司已發行之
      11億5,112 萬9,880 股，及公司章程第5 條第2 項規定保
      留供員工認購之1 億6,000 萬股，展茂公司可供現金增資
      發行新股為11億8,887 萬0,120 股。按96年4 月6 日展茂
      公司股票停止交易日之收盤1.29元計算，其一成之參考價
      格，即與展茂公司所委任律師刊登聲明啟示且行價格相符
      之每股0.129 元計算，展茂公司發行1 億8,887 萬0,120
      股所能募集之股款為1 億5,336 萬4,245.48元。再參酌展
      茂公司因無法私募普通股增資所可能造成之損害等一切情
      狀，原裁定命鉅達公司等6 人准予假處分應供擔保金額為
      1 億元，已難遽指不當；況法院就債務人因假扣押或假處
      分所受損害，命債權人預供擔保者，其金額之多寡應如何
      認為相當，原屬於法院職權裁量之範圍，非當事人所可任
      意指摘（最高法院48年臺抗字第18號判例意旨參照）。鉅
      達公司等6 人指摘原裁定核定之擔保金額過高，應減為50
      0 萬元云云，非有理由。展茂公司抗辯，原裁定核定之擔
      保金額過低，不足以填補展茂公司無可彌補之損失，亦無
      可取，均應予駁回。
七、抗告人展茂公司另以原裁定主文第一項之假處分，對展茂公
    司之營運及業務，將造成重大難以補償之損害，請依民事訴
    訟法第536 條第1 項之規定，考量展茂公司之廣大股東權益
    及公司可能面臨之危機，准其供擔保後免為或撤銷假處分一
    節，查定暫時狀態之處分，雖非以保全執行為主要目的，惟
    仍屬保全權利之方法，本院經衡酌兩造間之權利義務，認原
    法院經裁定准為假處分部分，對抗告人展茂公司可能造成重
    大之損害，爰酌定相當擔保金額併准許之。
據上論結，本件兩造之抗告均無理由，爰裁定如主文。
中　　華　　民　　國　　96　　年　　8　　月　　 9　　 日
                    民事第十二庭
                        審判長法　官  張宗權
  　　　　　　　　　　　　　　法　官  蕭艿菁
  　　　　　　　　　　　　　　法　官  王麗莉
正本係照原本作成。
本裁定除以適用法規顯有錯誤為理由，並經本院許可外，不得再
抗告。如提起再抗告，應於收受後10日內委任律師為訴訟代理人
向本院提出再抗告狀。並繳納再抗告費新台幣１千元。
中　　華　　民　　國　　96　　年　　8 　　月　　10　　日
　　　　　　　　　　　　　　　書記官  明祖星
